【裁判字號】    92,訴,93
【裁判日期】    920909
【裁判案由】    偽造文書等
【裁判全文】
臺灣臺東地方法院刑事判決                            九十二年度訴字第九三號
    公  訴  人  臺灣臺東地方法院檢察署檢察官
    被      告  丁○○
右列被告因偽造文書等案件，經檢察官提起公訴（九十二年度偵緝字第三二號），本
院判決如左：
    主  文
丁○○連續行使偽造私文書，足以生損害於他人，處有期徒刑陸月，如易科罰金，以
參佰元折算壹日。
    事  實
一、丁○○於民國八十六年十月間，招募會員參加以其為會首，每會新臺幣（下同）
    二萬元連同會首共二十七會之互助會，採內標制，會期自八十六年十月十日起，
    至八十八年十一月十日止，每月十日於其臺東縣臺東市○○里○○○鄰○○街二
    一○號住處開標，嗣因需款孔急，竟基於意圖為自己不法之所有及行使偽造私文
    書之概括犯意，連續五次：（一）先於八十六年十一月十日（即第二會），未經
    會員王瓊華之同意，利用王瓊華未前來投標之際，在上址冒用王瓊華之名義，於
    投標單上記載二千二百元之標息，並偽填足以代表投標者確為王瓊華名義之署押
    於其上，於完成偽造之投標單後，持以參加由其主持之開標而行使之，因標息最
    高而得標，並即向尚未得標之其他活會會員二十四人（扣除會首本身、王瓊華及
    遭其冒用名義，但實際上未參加之「乙○○」）佯稱係王瓊華得標，向王瓊華則
    佯稱係其他會員得標等語，施用詐術，同時向王瓊華及其他活會會員二十四人詐
    取扣除標息後之活會會款，計四十四萬五千元（00000－0000×二十五
    ＝四四五○○○），足以生損害於王瓊華及其他尚未得標之活會會員；（二）於
    八十七年二月十日（即第五會），未經乙○○同意，冒用乙○○之名義，於投標
    單上記載二千二百元之標息，並偽填足以代表投標者確為乙○○名義之署押於其
    上，於完成偽造之投標單後，持以參加由其主持之開標而行使之，因標息最高而
    得標，並即向尚未得標之其他活會會員佯稱係乙○○得標，施用詐術，同時向其
    他活會會員二十三人（扣除會首本身、「乙○○」及實際死會二人）詐取扣除標
    息後之活會會款，計四十萬九千四百元（00000－0000×二十三＝四○
    九四○○），足以生損害於尚未得標之活會會員；（三）於八十七年四月十日（
    即第七會），以同（一）之手法，未經會員鐘金璋同意，於投標單上記載二千三
    百元之標息，並偽填足以代表投標者確為鐘金璋名義之署押於其上，於完成偽造
    之投標單後，持以參加由其主持之開標而行使之，因標息最高而得標，而後向尚
    未得標之其他活會會員佯稱係鐘金璋得標，向鐘金璋則仍佯稱係其他會員得標等
    語，施用詐術，同時向鐘金璋及其他活會會員二十一人（扣除會首本身、鐘金璋
    、「乙○○」及實際死會三人）詐取扣除標息後之活會會款，計三十八萬九千四
    百元（00000－0000×二十二＝三八九四○○），足以生損害於鐘金璋
    及尚未得標之活會會員；（四）於八十七年五月十日（即第八會），以同上之手
    法，未經會員「宏允實業公司」（即戊○○，為「宏允實業公司」負責人）同意
    ，於投標單上記載二千五百元之標息，並偽填足以代表投標者確為「宏允實業公
    司」名義之署押於其上，於完成偽造之投標單後，持以參加由其主持之開標而行
    使之，因標息最高而得標，並即向尚未得標之活會會員佯稱係「宏允實業公司」
    得標，向戊○○則仍佯稱係其他會員得標等語，施用詐術，同時向戊○○及其他
    活會會員二十一人（扣除會首本身、戊○○、「乙○○」及實際死會三人）詐取
    扣除標息後之活會會款，計三十八萬五千元（00000－0000×二十二＝
    三八五○○○），足以生損害於戊○○及其他尚未得標之活會會員；（五）於八
    十七年六月十日（即第九會），以同上之手法，未經會員丙○○同意，於投標單
    上記載二千六百元之標息，並偽填足以代表投標者確為丙○○名義之署押於其上
    ，於完成偽造之投標單後，持以參加由其主持之開標而行使之，因標息最高而得
    標，並即向尚未得標之活會會員佯稱係丙○○得標，向丙○○則仍佯稱係其他會
    員得標等語，施用詐術，同時向丙○○及其他活會會員二十一人（扣除會首本身
    、丙○○、「乙○○」及實際死會三人）詐取扣除標息後之活會會款，計三十八
    萬二千八百元（00000－0000×二十二＝三八二八○○），足以生損害
    於丙○○及其他尚未得標之活會會員，前後五次共詐得二百零一萬一千六百元。
    嗣八十七年十月間，上開互助會停標倒會後，會員王瓊華、鐘金璋、丙○○、宏
    允實業公司負責人戊○○始得知上情。
二、案經丙○○之妻甲○○訴由臺灣臺東地方法院檢察署檢察官偵查起訴。
    理  由
一、右揭犯罪事實，業據被告丁○○迭於偵、審中坦承不諱，核與告訴人甲○○於偵
    查中指訴及證人丙○○、乙○○、戊○○於偵、審中證述情節相符，此外，並有
    該互助會會員名單，該名單上被告記載得標會員、日期、金額等附卷可稽，被告
    自白核與事實相符，本件事證明確，被告犯行堪以認定。
二、按民間互助會之標單，通常僅填寫一定之金額及姓名，如單從該記載內容上之形
    式觀之，殊無法瞭解其為何種用意之證明，惟依據民間互助會之習慣或特約，此
    足以表示該一定之金額即為標取會款之利息，該姓名即為標取會款之會員，是從
    該標單之記載，依民間互助會之習慣或特約，足以為表示某會員欲以一定之金額
    標取該次投標用意之證明，故標單即為刑法第二百二十條第一項以文書論之私文
    書，從而偽造標單，應認為偽造刑法第二百二十條第一項以文書論之私文書罪。
    核被告所為，係犯刑法第二百十六條之行使第二百二十條第一項、第二百十條偽
    造私文書罪及第三百三十九條第一項之詐欺取財罪，其偽造署押之行為，為偽造
    準私文書之部分行為，又偽造準私文書之低度行為，為行使之高度行為所吸收，
    均不另論罪，被告冒用被害人王瓊華等人名義盜標，於各該次得標時，均係以一
    詐欺行為，同時向被害人及其他活會會員詐欺財物，為同種想像競合犯，應依刑
    法第五十五條規定，從一詐欺取財罪論處，又被告先後五次行使偽造準私文書、
    詐欺取財之犯行，均時間緊接，且犯罪構成要件相同，顯均係基於概括犯意而反
    覆為之，應分別依連續犯之規定論以一罪，並加重其刑。被告行使偽造之私文書
    （投標單）之目的，在於詐取財物，其所犯行使偽造私文書罪及詐欺取財罪間，
    具有方法結果之牽連關係，為牽連犯，應從一重論以行使偽造私文書罪，公訴人
    雖認被害人乙○○亦屬交付會款之會員，惟乙○○並未參加本件互助會，業據其
    證述無訛，是公訴人認被告對乙○○有詐欺取財之犯行，容有未洽，惟公訴人認
    此部分與被告前開所犯詐欺取財罪間，有連續犯之裁判上一罪關係，爰不另為無
    罪之諭知。查被告行為後，刑法第四十一條已於九十年一月十日修正公布，並自
    同年月十二日生效，其中得易科罰金之法定刑標準，從犯最重本刑為三年以下有
    期徒刑以下之刑之罪，修正為犯最重本刑為五年以下有期徒刑以下之刑之罪，新
    舊法比較結果，以新法有利於被告，依刑法第二條第一項前段規定應適用新法。
    爰審酌被告因一己貪念，圖取不法利益，所詐得之金額、對被害人所生損害，及
    犯罪後尚能坦承犯行等一切情狀，量處如主文所示之刑，並諭知易科罰金之折算
    標準，以示懲儆。
三、偽造之投標單五紙，雖係被告所有供犯罪所用之物，惟並未扣案，被告復供稱已
    丟棄而滅失，自無從依法諭知沒收（含標單上偽造之署押），併此敘明。
據上論斷，依刑事訴訟法第二百九十九條第一項前段，刑法第二條第一項前段、第五
十六條、第二百十六條、第二百二十條第一項、第二百十條、第三百三十九條第一項
、第五十五條、第四十一條第一項前段，罰金罰鍰提高標準條例第一條前段、第二項
，判決如主文。
本案經檢察官馬培基到庭執行職務。
中      華      民      國      九十二    年      九      月     九     日
                                  臺灣臺東地方法院刑事庭
                                          法  官  范乃中
右正本證明與原本無異。
如不服本判決，應於判決送達後十日內向本院提出上訴狀(應抄附繕本)。告訴人
或被害人如對於本判決不服者，應具備理由請求檢察官上訴，其上訴期間之計算
係以檢察官收受判決正本之日期為準。
                                      書記官  陳俊德
中      華      民      國      九十二    年      九      月     九     日
附記
中華民國刑法第二百一十六條
 (行使偽造變造或登載不實之文書罪)
行使第二百十條至第二百十五條之文書者，依偽造、變造文書或登載不實
事項或使登載不實事項之規定處斷。
中華民國刑法第二百二十條第一項
在紙上或物品上之文字、符號、圖畫、照像，依習慣或特約，足以為表示
其用意之證明者，關於本章及本章以外各罪，以文書論。
中華民國刑法第二百一十條
 (偽造變造私文書罪)
偽造、變造私文書，足以生損害於公眾或他人者，處五年以下有期徒刑。
中華民國刑法第三百三十九條第一項
 (普通詐欺罪)
意圖為自己或第三人不法之所有，以詐術使人將本人或第三人之物交付者
，處五年以下有期徒刑、拘役或科或併科一千元以下罰金。


司法院資訊處製作；財團法人民間司法改革基金會備份。
